【裁判字號】    89,易,639
【裁判日期】    900424
【裁判案由】    違反建築法
【裁判全文】
臺灣宜蘭地方法院刑事判決                          八十九年度易字第六三九號
    公  訴  人  臺灣宜蘭地方法院檢察署檢察官
    被      告  丙○○○
右列被告因違反建築法案件，經檢察官聲請簡易判決處刑（八十九年度偵字第一七六
七號），經本院宜蘭簡易庭認為不得以簡易判決處刑，移由本院依通常程序審理，本
院判決如左：
    主  文
丙○○○無罪。
    理  由
一、公訴意旨略以：被告丙○○○係坐落宜蘭縣五結鄉○○村○○路十八之二號建築
    物即「萊茵花園汽車旅館」之負責人，明知其所經營之「萊茵汽車旅館」實際用
    途為廠房竟擅自變更為旅館使用，經宜蘭縣政府課處罰鍰並勒令停止使用後仍繼
    續以萊茵花園汽車旅館名義經營使用，嗣於八十九年五月十七日為警查獲，應認
    其涉有建築法第九十四條罪嫌等語。
二、按犯罪事實應依證據認定之，無證據不得推定其犯罪事實；又不能證明被告犯罪
    者，應諭知無罪之判決；刑事訴訟法第一百五十四條、第三百零一條第一項分別
    定有明文。又按建築法第七十三條規定：「建築物非經領得使用執照，不准接水
    、接電，或申請營業登記及使用；非經領得變更使用執照，不得變更其使用」。
    同法第九十條第一項規定：「違反第七十三條後段規定擅自變更使用者，處建築
    物所有權人或使用人新臺幣六萬元以上三十萬元以下罰鍰，並勒令停止使用。得
    以補辦手續者，令其限期補辦手續，不停止使用或逾期不補辦者得連續處罰」。
    同法第九十四條規定：「依本法規定停止使用或封閉之建築物，非經許可不得擅
    自使用；未經許可擅自使用經制止不從者，處一年以下有期徒刑、拘役或科或併
    科新臺幣三十萬元以下罰金」。惟第九十四條所謂「依本法規定停止使用或封閉
    之建築物，非經許可不得擅自使用」，當指主管機關依現行建築法第九十條之規
    定所為勒令停止使用之行政處分而言，而該項處分及同法第九十四條前段而課予
    行政處分之相對人負有不作為義務，然其效力不及於受處分人以外之人。綜上同
    法第九十四條後段所定「未經許可擅自使用經制止不從者，處一年以下有期徒刑
    、拘役或科或併科新臺幣三十萬元以下罰金」，係就上開負有不作為義務之受處
    分人於違反不作為義務時所為刑事處罰之規定。亦即建築法第九十四條之構成要
    件應包含：（一）行為態樣：建築物非經領得變更使用執照，而擅自變更使用，
    且該建築物所有權人或使用人未經許可擅自使用停止使用之建築物經制止不從。
    （二）行為主體：經主管機關勒令建築物所有權人或使用人停止使用。從上述構
    成要件觀之，建築法第九十四條處罰之行為人係經主管機關勒令停止使用而未經
    許可擅自使用經制止不從之建築物所有權人或使用人，若行為人在主管機關勒令
    停止使用時尚非該建築物所有權人或使用人，自屬構成要件不該當，不能遽以論
    罪科刑。
三、公訴人認被告涉犯上開罪嫌，係以宜蘭縣政府八十五年三月六日八五府建管字第
    二四六一九號函、八十五年三月六日府建管字第０二四六一九號處分書，及八十
    五年二月十二日十三時六分宜蘭縣政府影響治安行業統一聯合稽查紀錄表、八十
    六府建管字第一０六三三八號函、八十六年九月十一日八六府建管字第一０六三
    三八號行政處分書、八十六年八月二十七日宜蘭縣政府建築物公共安全與公共衛
    生之構造與設備檢查紀錄表、八十九年五月十七日建築物防火避難設施與設備安
    全檢（複）查報告書各一紙附卷可佐、證人即萊茵花園汽車旅館之經理吳邦彥及
宜蘭縣政府查緝人員甲○○之證言等為主要論據。
四、訊據被告堅決否認涉有上開罪嫌，辯稱：並不知道萊茵汽車旅館已經遭勒令停止
    使用，因在我任內並無收到停止使用之處分，之前均是由我先生乙○○及丁○○
    二人經營，我是在八十九年四月份才接任負責人一職等語。經查：被告係於八十
    九年四月間始擔任萊茵汽車旅館負責人一事，此有證人乙○○及丁○○證述明確
    ，另依據宜蘭縣政府建設局先後於八十五年三月六日及八十六年九月十一日所為
    之二次就違規使用部分勒令停止使用之行政處分，該二處分書所載被處分人分別
    為「乙○○」及「丁○○」，然當時被告尚未到任，且非前二次行政處分之相對
    人，因此前揭二處分對相對人乙○○及丁○○以外之第三人即被告並不生效力，
    即使該萊茵汽車旅館建築物未經許可仍擅自使用經制止不從，惟參照前述說明，
    被告並非建築法第九十四條規定之不作為義務對象，本件自屬構成要件不該當，
    不能論以本罪刑責。本院復查無其他積極證據足以認定被告涉犯公訴人所指訴之
    罪嫌，不能證明被告犯罪，自應諭知無罪之判決。
據上論斷，應依刑事訴訟法第四百五十二條、第三百零一條第一項，判決如主文。
本案經檢察官林慧到庭執行職務。
中      華      民      國      九十     年      四    月     二十四    日
                                  臺灣宜蘭地方法院刑事第二庭
                                          法  官
右正本證明與原本無異。
如不服本判決，應於判決送達後十日內，向本院提出上訴狀。（應附繕本）
                                          書記官
中      華      民      國      九十    年      三      月      九      日


司法院資訊處製作；財團法人民間司法改革基金會備份。
